【裁判字號】    98,台上,4740
【裁判日期】    980820
【裁判案由】    違反槍砲彈藥刀械管制條例
【裁判全文】
最高法院刑事判決            九十八年度台上字第四七四０號
上  訴  人  甲○○
                    號
選任辯護人  鄭秀珠律師
上列上訴人因違反槍砲彈藥刀械管制條例案件，不服台灣高等法
院台中分院中華民國九十五年十二月二十一日第二審判決（九十
五年度上訴字第一八四四號，起訴案號：台灣台中地方法院檢察
署九十五年度偵字第六三六號），提起上訴，本院判決如下：
    主  文
原判決關於甲○○部分撤銷，發回台灣高等法院台中分院。
    理  由
本件原判決認定上訴人甲○○（綽號「奧迪」）與黃俊諺（原名
黃炫賓）均明知可發射子彈具有殺傷力之改造手槍及具有殺傷力
之子彈，非經主管機關許可，不得販賣、寄藏及持有。因黃某積
欠地下錢莊及賭債，曾遭暴力討債，乃欲購買槍、彈防身，惟苦
無管道，而上訴人為黃某前妻之堂弟，知悉上情，且知友人白國
華（綽號「阿華」，已另案判刑確定）從事改造槍枝及子彈，竟
基於幫助白某未經許可販賣可發射子彈具有殺傷力之改造手槍、
子彈及基於幫助黃某未經許可持有可發射子彈具有殺傷力之改造
手槍、子彈之犯意，於民國九十四年六月底某日，先陪同白某到
山區試驗槍、彈，確認可擊發後，即聯絡黃、白二人，約在台北
縣土城市○○路附近上訴人工作之「展權當舖」內，由白某出示
其自行改造、具有殺傷力之仿SIGSAUER廠P220型半自動手槍一支
（含彈匣一個，槍枝管制編號：0000000000）及子彈七顆予黃某
觀看，數日後，上訴人再聯絡二人至該當舖，由黃某以新台幣（
下同）十三萬元之價格，向白某購買上開槍、彈。嗣於同年十二
月初某日，黃某認槍、彈在手中無用，乃再透過上訴人欲行賣出
，同年月十九日電話聯絡結果，雙方於同日十八時許，會面同往
同縣板橋市○○路○段「卓越代書事務所」，黃某將其上開槍、
彈交給上訴人。上訴人竟另行起意，於尚未著手販賣上開槍、彈
前，為黃某寄藏，並攜回同縣土城市○○路住處藏放。終經警循
線查獲，搜出上揭槍、彈等情。因而撤銷第一審關於上訴人上揭
犯行部分之判決（上訴人為王明人寄藏槍、彈部分，因上訴人撤
回第二審之上訴，先告確定），改判依想像競合犯關係，從一重
論上訴人以幫助未經許可，販賣可發射子彈具有殺傷力之改造手
槍罪（處有期徒刑三年二月，併科罰金新台幣七萬元），又未經
許可，持有可發射子彈具有殺傷力之改造手槍罪（處有期徒刑三
年一月，併科罰金新台幣六萬元）。固非無見。
惟查：(一)、科刑之判決書，須其宣示之主文與事實之認定及理由
之說明皆相一致，方為合法，倘其主文宣告，與事實認定及理由
說明，互相齟齬，即有判決理由矛盾之違法，足以構成撤銷之原
因。原判決認定上訴人另行起意，為黃某「寄藏」槍、彈，將之
攜回住處「藏放」（見原判決第三頁第八至十行），理由亦說明
此部分「係犯槍砲彈藥刀械管制條例第八條第四項未經許可『寄
藏』可發射子彈具有殺傷力之改造手槍罪」（見原判決第九頁倒
數第十二至十四行），但主文則諭知「未經許可，『持有』可發
射子彈具有殺傷力之改造手槍」（見原判決第一頁倒數第四、五
行），顯有主文宣示與事實認定、理由說明相互矛盾之違誤。(二)
、證據雖已調查，而其內容尚非完全明瞭者，即與未經調查無異
，如遽行判決，仍有證據調查職責未盡之違失。刑法或特別刑法
定有牙保之行為概念，係指仲介、媒合、撮成雙方交易之中間人
行為（如刑法第三百四十九條第二項、藥事法第八十三條第一項
等）。然非所有具交易性質之犯罪，均設有牙保處罰之規定，是
如無法證明中間人有幫助或共同販賣之意思或行為，則本於罪刑
法定、刑法謙抑及罪疑唯輕原則，應認其係居於幫助買方之立場
，就買受後之持有或目的（例如施用毒品）犯罪行為，論以幫助
犯；倘買受後之行為，法無處罰明文者（例如買受仿冒商標之商
品），依其從屬性原則，該牙保行為亦無刑責。在非法販賣槍、
彈之情形，交易客體之槍、彈，應具有殺傷力，乃買方之基本要
求，而討價還價，則係交易常情，然雙方立場互異，中間之人究
竟扮演如何角色？幫助何方行事？攸關迥異之罪名、刑責，自當
詳加分辨。從而，中間人之陪同賣方試槍，是否出於幫助買方之
意思，了解交易品之性能而作為？討價還價中，究竟幫忙殺價或
喊價？審理事實之法院應調查明白、認定事實，並於判決理由內
詳加說明，以昭折服。原判決雖記載上訴人知悉黃某有意購進槍
、彈防身，又知白某從事改造槍、彈，而既幫助白某販賣，又幫
助黃某購買；先陪同白某試槍，嗣居中聯絡黃、白二人見面看貨
，最後在其工作處所成交、付款、授受槍、彈（見原判決第二頁
倒數第一至十四行），論以上訴人想像競合犯幫助非法販賣改造
手槍、子彈及幫助非法持有改造手槍、子彈等四罪名，而從一重
之幫助非法販賣改造手槍罪處斷（見原判決第十頁第一至六行）
。究竟上訴人之居中牙保槍、彈買賣，係如何知悉白某有販售槍
、彈之圖謀？出於幫助何方之意思試射槍、彈？交易過程之討價
還價如何撮合？咸未詳加調查明白，遽行判決，本院尚無從為其
法律適用是否正確之判斷，應認非無證據調查職責未盡之違失。
(三)、檢察官就犯罪事實一部起訴者，其效力及於全部，刑事訴訟
法第二百六十七條定有明文，學理上稱為公訴不可分原則，屬起
訴關於「事」之範圍。是於卷內訴訟資料顯示有實質上或裁判上
一罪之情形，而檢察官僅就其中一部分起訴者，法院仍不受其起
訴書所載之拘束，而可就有關未起訴之部分進行調查、審判，不
生同法第三百七十九條第十二款後段所謂未受請求之事項予以判
決之訴外裁判違法問題；易言之，倘未加調查、審判，反有同條
款前段之已受請求之事項未予判決之違失。實質上一罪之行為概
念，有屬於階段吸收之情形者，例如高度、重責之販賣行為，吸
收低度、輕責之寄藏或持有行為。若卷存資料顯示被告除有寄藏
、持有之行為外，尚可能有販賣（未遂）之情形，而起訴書祇就
寄藏、持有之低度、輕責部分披載，審理事實之法院對其疏漏之
處，尚難視而不見、不加審究。上訴人在警詢時，既直承：黃某
將槍、彈交伊，係要託伊出售（見聲拘卷第十六、十七頁），黃
某亦供稱：上訴人說要抽三萬元佣金，且指出電話監聽錄音譯文
中之「那個」，即「槍、彈」，「那個弄好了嗎？」是指槍、彈
賣掉了沒有？帳號是要給他匯款用的（見同上卷第九頁）各等語
，復有上揭電話監聽錄音譯文可證，其內尚載明交易已有「消息
」，「我就是要你（指黃某）拿過來（槍、彈），我拿去給人家
看啊！」翌日，黃某電詢上訴人：「你『那個』弄好了嗎？」，
上訴人答以：「我還在等他（似指買主）的電話咧！」嗣黃某謂
：「……如果你處理好之後，再麻煩你趕快匯（款）進去（帳戶
）」之通話內容（見同上卷第十一頁），似屬關於上訴人受託出
售槍、彈之證據資料，原審未遑就上訴人是否已經尋得買主，著
手進行販賣槍、彈，未及成交，已遭查獲之情，予以調查、審究
，逕依起訴書所載部分事實判處，攸關公平正義之維護，不無證
據調查職責未盡及已受請求之事項未予判決之違法。以上，或為
上訴意旨所指摘，或屬本院得依職權調查之事項，應認原判決關
於上訴人部分，具有撤銷發回更審之原因。
據上論結，應依刑事訴訟法第三百九十七條、第四百零一條，判
決如主文。
中    華    民    國  九十八  年    八    月   二十   日
                      最高法院刑事第十庭
                          審判長法官  花  滿  堂
                                法官  黃  正  興
                                法官  陳  東  誥
                                法官  林  錦  芳
                                法官  洪  昌  宏
      本件正本證明與原本無異
                                      書  記  官
中    華    民    國  九十八  年    八    月  二十四  日
                                                Ａ


司法院資訊處製作；財團法人民間司法改革基金會備份。
